臺灣高雄地方法院民事判決　　　　　　　　 97年度醫字第7號
原　　　告　曹美恩　
兼法定代理
人　　　　　曹賜斌　
　　　　　　王貞懿　
原　　　告　曹天懷　
上四人共同
訴訟代理人　邱超偉律師
　　　　　　石繼志律師
上　一　人
複代理人　　王維毅律師
被　　　告　長庚醫療財團法人高雄長庚紀念醫院
　　　　　　　　　　　設高雄市○○區○○路123號
法定代理人　陳肇隆　　住同上
被　　　告　江博暉　　住同上
　　　　　　宋明澤　　住同上
上三人共同
訴訟代理人　蘇吉雄律師
　　　　　　陳雅娟律師
　　　　　　朱俊嘉　　住高雄市○○區○○路123號社會服務
　　　　　　　　　　　課
上列當事人間請求損害賠償事件，本院於民國100 年6 月2 日言
詞辯論終結，判決如下：
    主  文
被告長庚醫療財團法人高雄長庚紀念醫院應給付原告曹賜斌新台
幣陸佰貳拾萬元，及自民國九十七年二月十六日起至清償日止，
按週年利率百分之五計算之利息。
原告其餘之訴駁回。
訴訟費用由被告長庚醫療財團法人高雄長庚紀念醫院負擔百分之
四十二，原告王貞懿、曹美恩、曹天懷各負擔百分之十七、百分
之七、百分之四，餘由原告曹賜斌負擔。
本判決第一項於原告曹賜斌以新台幣貳佰零陸萬元供擔保後，得
假執行。但被告長庚醫療財團法人高雄長庚紀念醫院以新台幣陸
佰貳拾萬元或同額之第一商業銀行無記名可轉讓定存單為原告曹
賜斌預供擔保，得免為假執行。
原告其餘假執行之聲請駁回。
    事實及理由
一、原告主張：原告曹賜斌於民國94年8 月15日至被告長庚醫療
    財團法人高雄長庚紀念醫院（下稱被告高雄長庚醫院）進行
    攝護腺檢查，並由該院之受僱人即泌尿科主任醫師被告江博
    暉為其針刺切片，採下之切片檢體則由該院之受僱人即病理
    科醫師被告宋明澤為病理檢測判讀。詎被告高雄長庚醫院將
    原告曹賜斌之攝護腺切片檢體與該院病患即訴外人林進登之
    攝護腺切片檢體錯置，致原告曹賜斌被告知罹患有攝護腺癌
    。又原告曹賜斌受上開告知後，為減緩病情並及早治療，即
    為醫療方法之諮詢，而經推薦後於95年1 月初前往美國加州
    大學IRVINE醫學中心（下稱加州大學醫院）就診，並於同年
    月31日在該院施行機械人協助之根除性攝護腺全切除手術（
    下稱系爭手術），並做膀胱及尿道重接合重建手術，致曹賜
    斌腹部留有5 處手術刀疤，且有尿失禁、性功能障礙及排便
    困難等手術後遺症（下稱系爭後遺症）。詎手術切片之病理
    檢查結果，並無發現任何癌細胞，經向被告高雄長庚醫院再
    為詳查並經DNA 檢驗結果，於95年2 月20日確認係因檢體錯
    置所致。原告曹賜斌因本件誤診而支出醫療費用、看護費用
    、交通費用、食宿費用共計新台幣（下同）1,200,000 元（
    此等費用不含尿失禁、性功能障礙及排便困難等相關費用《
    如威而鋼、成人紙尿布費用》），並得請求精神慰撫金9,50
    0,000 元，合計10,700,000元。又因原告曹賜斌向被告高雄
    長庚醫院求診，經被告高雄長庚醫院受理而雙方成立醫療契
    約，被告江博暉、宋明澤為被告高雄長庚醫院僱用之醫師，
    為原告曹賜斌看診及檢測，為被告高雄長庚醫院之履行輔助
    人，被告江博暉、宋明澤就檢體錯置乙事有過失，即為被告
    高雄長庚醫院之過失，被告高雄長庚醫院應負不完全給付之
    加害給付損害賠償責任；又被告江博暉、宋明澤過失將檢體
    錯置，致原告受有身體、健康之嚴重損害，自應負共同侵權
    行為之連帶損害賠償責任，而被告高雄長庚醫院為被告江博
    暉、宋明澤之僱用人，亦應負僱用人連帶損害賠償責任；故
    原告曹賜斌自得請求被告3 人連帶賠償。退步言之，縱認被
    告江博暉、宋明澤就檢體錯置無疏失，亦係被告高雄長庚醫
    院所僱泌尿科技術員即訴外人羅淑月之疏失，則被告高雄長
    庚醫院仍應負民法第188 條僱用人之連帶損害賠償責任或醫
    療契約不完全給付之加害給付損害賠償責任。另原告王貞懿
    、曹美恩、曹天懷分別為原告曹賜斌之配偶、女兒及父親，
    因被告錯置檢體造成誤診之情事，致基於該身分之法益受有
    侵害，且情節重大，亦得分別請求被告連帶賠償精神慰撫金
    2,500,000 元、1,000,000 元及500,000 元。為此，爰依侵
    權行為及債務不履行之法律關係，提起本件訴訟。並聲明：
    (一)、被告應連帶給付原告曹賜斌10,700,000元、原告王貞懿
    2,500,000 元、原告曹美恩1,000,000 元、原告曹天懷500,
    000 元，及均加計自起訴狀繕本送達最後一位被告翌日起至
    清償日止，按週年利率百分之5 計算利息；(二)、願供擔保，
    請准宣告假執行。
二、被告則以：對於原告曹賜斌之檢體錯置及被告江博暉、被告
    宋明澤為被告高雄長庚醫院僱用之醫師等情事並不爭執，但
    被告江博暉係負責採取檢體，被告宋明澤係負責檢驗結果之
    判讀，渠等就採取檢體及判讀結果部分並無疏失，檢體錯置
    與渠等無關，原告請求渠等賠償，並請求被告高雄長庚醫院
    連帶負責，並無理由。又錯置檢體之檢查結果為早期前攝護
    腺癌，可採取保守治療方式，不需開刀，而以追蹤方式治療
    ，或以傳統神經保留前列腺切除方式治療，術後2 個月幾乎
    不會發生尿失禁，且性功能障礙之比例亦不到一半，原告曹
    賜斌如採上開治療方式就不會產生其所稱之系爭後遺症，故
    系爭手術並非唯一且必要之醫療措施，況原告曹賜斌係與加
    州大學醫院醫師討論後，自行決定不再次做檢體切片手術，
    以排除被告高雄長庚醫院檢驗報告有誤之可能性，且未將其
    在高雄長庚醫院採取之檢體切片提供加州大學醫院再次確認
    ，逕以被告高雄長庚醫院之檢驗報告為準，加州大學醫院直
    接對原告曹賜斌施行系爭手術，不符醫學慣例，故被告高雄
    長庚醫院出具錯誤檢驗報告與原告曹賜斌接受系爭手術間之
    因果關係中斷，兩者間即無相當因果關係存在。另被告否認
    原告曹賜斌有系爭後遺症存在，且原告曹賜斌既未接受被告
    高雄長庚醫院建議之傳統神經保留前列腺切除方式手術，其
    主張所患系爭後遺症亦與檢體錯置間無相當因果關係；退步
    言之，縱認有相當因果關係存在，原告曹賜斌就系爭後遺症
    損害之發生或擴大亦與有過失。況且，原告曹賜斌於美國實
    施系爭手術後之病理檢查報告亦發現其有多發性早期高度惡
    性攝護腺腫瘤病變，實際上亦需醫療上之處理。再者，原告
    曹賜斌請求之精神慰撫金顯然過高，應予酌減。又本件僅屬
    原告曹賜斌個人受害，尚難認原告王貞懿、曹美恩、曹天懷
    之身分法益因此受有侵害，且系爭手術並非必要，故渠等3
    人所受影響亦難認情節重大，自不得請求精神慰撫金，惟倘
    法院認可其請求，因原告曹賜斌與有過失，亦應減輕被告之
    責任等語，資為抗辯。並聲明：(一)、原告之訴及假執行之聲
    請均駁回；(二)、如受不利判決，願供擔保（第一商業銀行無
    記名可轉讓定存單或同額現金），請准宣告免為假執行。
三、本件兩造不爭執事項及爭點：
(一)、不爭執事項：
 1、原告曹賜斌於94年8 月15日至被告高雄長庚醫院進行攝護腺
    檢查，並由被告江博暉為其針刺切片，採下之切片檢體則由
    被告宋明澤為病理檢測判讀。然被告高雄長庚醫院將原告曹
    賜斌之攝護腺切片檢體與該院病患林進登之攝護腺切片檢體
    錯置，致原告曹賜斌被告知罹患有攝護腺癌。又原告曹賜斌
    受上開告知後，於95年1 月初前往美國加州大學醫院就診，
    並於同年月31日在該院施行系爭手術，並做膀胱及尿道重接
    合重建手術，然手術切片之病理檢查結果，並無發現任何癌
    細胞，經向被告高雄長庚醫院再為詳查並經DNA 檢驗結果，
    於95年2 月20日確認係因檢體錯置所致。
 2、被告江博暉及被告宋明澤均為高雄長庚醫院僱用之醫師，被
    告江博暉為該院泌尿科主任醫師，被告宋明澤則為該院病理
    科醫師。
 3、原告王貞懿、曹美恩、曹天懷分別為原告曹賜斌之配偶、女
    兒、父親，此有戶籍謄本在卷可稽。
 4、被告高雄長庚醫院對於本件檢體錯置有疏失。
 5、原告曹賜斌因施行系爭手術而支出必要之醫療費用、看護費
    用、交通費用、食宿費用共計1,200,000 元（此等費用不含
    尿失禁、性功能障礙及排便困難等相關費用《如威而鋼、成
    人紙尿布費用》）。
(二)、爭點：
 1、被告江博暉、宋明澤就原告曹賜斌之檢體錯置有無過失？
 2、原告曹賜斌是否因檢體錯置經告知患有攝護腺而有接受系爭
    手術之必要？被告抗辯原告曹賜斌接受系爭手術與檢體錯置
    間無相當因果關係，是否可採？
 3、原告曹賜斌是否有系爭後遺症存在？如是，系爭後遺症是否
    為系爭手術所造成？原告曹賜斌就系爭後遺症之損害是否與
    有過失？
 4、原告曹賜斌得否依侵權行為、債務不履行請求被告連帶賠償
    醫療費用、看護費用、交通費用、食宿費用1,200,000 元（
    此部分費用並不包含系爭後遺症之相關支出，僅為接受系爭
    手術之費用）及精神慰撫金9,500,000 元（針對原告曹賜斌
    主張接受系爭手術及因此患有系爭後遺症部分予以判斷）？
 5、原告王貞懿、曹美恩、曹天懷是否符合民法第195 條第3 項
    之非財產損害賠償要件？如是，渠等得請求之精神慰撫金以
    若干為適當？得否請求被告負連帶賠償責任？
四、茲就上開爭點，析述本院得心證之理由如下：
(一)、被告江博暉、宋明澤就原告曹賜斌之檢體錯置有無過失？
 1、當事人主張有利於己之事實者，就其事實有舉證之責任。又
    民事訴訟如係由原告主張權利者，應先由原告負舉證之責，
    若原告先不能舉證，以證實自己主張之事實為真實，則被告
    就其抗辯事實即令不能舉證，或其所舉證據尚有疵累，亦應
    駁回原告之請求（最高法院17年上字第917 號判例意旨參照
    ）。原告主張被告江博暉、宋明澤就檢體錯置乙事有過失，
    然此為被告一致否認，並辯稱：被告江博暉、宋明澤分別參
    與切片檢體檢驗流程之最初階階、最後階段，被告江博暉僅
    係將切下來之組織交予技術員放入盒內後由其他科室人員負
    責後續檢驗工作，被告宋明澤則係在解剖助理於解剖切片機
    切下薄片後，撈到玻片上，在玻片上寫上病理編號，染色後
    ，貼上寫有病理編號之標籤，於出片紀錄上登記後，將片子
    與檢查委託單一起交給被告宋明澤作最後之判讀，並無證據
    可認檢體錯置係因被告江博暉、宋明澤就之疏忽所致等語（
    見本院一卷第97頁）。
 2、被告江博暉為高雄長庚醫院泌尿科之主任醫師，為原告曹賜
    斌攝護腺檢體之採集醫師，被告宋明澤為被告高雄長庚醫院
    病理科之醫師，為本件錯置檢體切片之判讀醫師，此為兩造
    所不爭之事實。關於採集原告曹賜斌攝護腺檢體之過程，被
    告江博暉於偵查中供稱：「當天下午我安排了2 位病患，1
    位是3 點半的林進登，1 位是4 點的告訴人（即原告曹賜斌
    ），林進登作完後，我將切片組織10片交給在場的羅淑月，
    羅淑月依照濾紙的排列，在第1 張放4 個組織，第2 張放也
    放4 個組織，第3 張放1 個組織，第4 張也是放1 個組織，
    並將放有組織之濾紙，分別安裝在放有福馬林之玻璃瓶，再
    把病人之姓名及病歷號碼寫上標籤貼在玻璃瓶上，告訴人的
    部分，是在下午4 時40分許開始採樣，取樣流程與前一位林
    進登的流程是一樣的。我只交待病人的術後症狀（衛教），
    其他的就是由羅淑月清理工作檯及把上開4 瓶的組織玻璃瓶
    在取樣現場貼上病人的病歷資料及姓名，再拿到另一個工作
    室放到標本上去而己，該工作室是集中發當天組織切片的玻
    璃瓶的地方，然後再把當天所有作完組織切片的病人組織玻
    璃瓶拿到病理科。又根據目前檢體送驗常規，並沒有要求醫
    生對技術員裝瓶過程全程監督及簽名」等語，此有被告江博
    暉97年2 月1 日訊問筆錄及高雄地檢98年度偵續字第454 號
    不起訴處分書在卷可憑（見高雄地檢96年度偵字第19644 號
    卷第49頁、第50頁、本院二卷第176 頁反面），而證人即被
    告高雄長庚醫院泌尿科技術員羅淑月於偵查中證稱：「當天
    的病患只有林進登和曹賜斌，林進登在當天下午3 點20分準
    時報到後，就馬上採驗，江博暉醫師是1 次採10片檢體，然
    後放在同一張濾紙上，我就接手按照檢體在濾紙上的位置，
    用剪刀剪下每個檢體放置的位置，再放到裝有福馬林的瓶子
    ，1 到4 的檢體放到左側瓶子，5 到8 放到右側的瓶子，9
    放在左側的移行區，10放在右側的移行區，放置福馬林的瓶
    子是空白的瓶子，是放進檢體後再寫上病人的姓名及病歷號
    碼、採驗的部位及時間，都是用醫院的標籤紙寫上去後再貼
    上去，是在檢查台上當場製作標籤及貼上標籤的，再來就是
    確定福馬林的瓶子蓋是否有栓緊，標籤是否貼住，核對標籤
    是否有與委託單相符，再來一併將委託單、病歷、放有檢體
    的瓶子一併送到隔壁檢查室的平台上；當天做完林進登後，
    找不到曹賜斌，是林尚穎醫師找他來的，時間是差1 個小時
    才做的，曹賜斌的檢體採集程序和前述林進登的程序一樣；
    我核對檢體及標籤是否符合時，被告江博暉就在我旁邊，但
    他沒有跟我核對，長庚醫院之前並未規定這個流程，從此事
    後，才重新訂定流程，規定檢查醫師要跟技術員最後要再核
    對檢體資料無誤後，才能送給病理科」等語甚詳（見高雄地
    檢96年度偵字第19644 號卷第61頁、第62頁、第99頁、第
    100 頁）。觀諸被告江博暉於偵查中供稱採集原告曹賜斌及
    林進登攝護腺檢體之過程與當時在場之證人羅淑月之證述相
    符，可知被告江博暉僅負責自病患攝護腺採取檢體，之後採
    集下來的檢體就交由證人羅淑月裝於福馬林空瓶及黏貼標籤
    ，且原告曹賜斌採集檢體時間既晚於林進登達1 個小時之久
    ，足以排除被告江博暉將兩人採下之檢體混淆誤交給證人羅
    淑月之可能性，佐以證人羅淑月證稱事發當時被告高雄長庚
    醫院並未規定採集檢體醫師須與技術員一起核對檢體裝瓶後
    之資料無誤，顯示採集檢體後之裝瓶、黏貼標籤等流程並非
    被告江博暉職掌之業務範圍。是以，本件檢體之採集手術固
    由被告江博暉所施作，惟由被告江博暉僅負責檢體採集之業
    務內容及其實際執行情形，無從認被告江博暉有何違反注意
    義務之情事，自難認被告江博暉之處置與本件檢體錯置有何
    關聯。
 3、另關於被告宋明澤判讀本件檢體之流程，被告宋明澤於偵查
    中供稱：「（檢察官問：在你們病理科收到醫生送來之患者
    檢體是如何處理？）我們在醫院各科收集到檢體後，會統一
    送到病理科，病理科之員會2 人1 組，把瓶上之姓名及委託
    單上之內容進行核對確認，2 者相符後，就會把委託單送到
    書記小姐後，書記小姐會把檢體編號，編完號之後，再把編
    號過的委託單及檢體送到化驗室中將檢體取出，放進另外1
    個小盒子內，並在盒子上寫上剛剛的編號，到了下午4 點鐘
    後，就會有技術人員把檢體送到組織處理器處理，隔天再將
    檢體做成玻片。（檢察官問：你所負責的工作為何？）我是
    在看到玻片之後，再根據委託單上的臨床徵狀作綜合判斷之
    後，制作病理報告，之前的檢體玻片的制作流程我並未參與
    。…（檢察官問：你所負責判讀的是曹賜斌的檢體？）是的
    。…（檢察官問：你就本件檢體做成判讀是否認定曹賜斌有
    癌症？）是的。當我做成這個後，曹賜斌直接來我們的病理
    科取回這份報告，並找我們病理科及泌尿科主任和一些專家
    討論後，決定到國外動手術。我們院方也複制1 份玻片讓他
    帶去美國進行檢驗，美方的醫師也判斷是癌症。」等語甚詳
    （見高雄地檢95年度他字第6166號卷第第180 頁）。參酌證
    人即高雄長庚醫院解剖病理科主任黃昭誠於偵查中證稱：「
    （檢察官問：提示檢體處理室檢體作業流程，本件檢體是由
    何人所簽收？）依照我們病理科解剖流程，是由1 位解剖助
    理劉銘傳簽收的，但是在本件發生之前我們雖然有宣導要把
    檢體送到病理科時，要有簽收，但是之前是半開放式的。所
    以有可能會發生簽收沒有確實的情形，但是我們對檢體有疑
    義的話，會立即向送來的科室做確認。」等語（見高雄地檢
    95 年 度他字第6166號卷第193 頁至第226 頁），以及證人
    即高雄長庚醫院解剖病理科組長劉尚雲於偵查中證稱：「（
    檢察官問：提示檢體處理室檢體作業流程，本件檢體是由何
    人所簽收？）送來檢體的單位也會有簽收記錄，我們核對無
    誤之後，也會在他們簽收本上面簽名，這是在本案發生之前
    就已經如此。（檢察官問：本件發生之後，你們有無對本件
    簽收記錄核對過？）沒有。因為當天只有這2 個病人攝護腺
    的檢體送來，所以他們內部就沒有登記。（檢察官問：整個
    檢體檢驗過程為何？）我們收到檢體之後，為了避免檢體錯
    置，所以會在兩個性質相同的檢體穿插另一個不同的檢體輸
    入電腦作收件編號，編號之後就由解剖助理把編號及檢體再
    對1 次，再來就把檢體依病理編號分成2 部分，分別由2 個
    不同助理來處理，而本件2 個病人，正好由2 個不同醫事助
    理來處理，他們在處理之前，還會與解剖助理一起核對病人
    編號，他們核對無誤後，再制作檢體，助理在制作時只能拿
    1 張委託單處理1 個病人的檢體，就算1 個病人有很多的檢
    體，1 次也只能開1 個檢體瓶。如有4 個檢體，我們會再核
    對檢體瓶及包埋盒上面的病理編號是否一致。（檢察官問：
    檢體作完之後如何處理？）我們到下午4 點時，切片室的助
    理會來收已經處理好的包埋盒，收完之後就送到自動組織處
    理，處理完畢之後我們會在包埋盒裡面灌臘，作成組織切片
    並寫上病理編號，把組織切片作成檢體玻片染色之後封片，
    跟原來之委託單送到病理科醫師手中。（檢察官問：整個流
    程中病理科醫師是否有參與？）除非我們對檢體有疑問才會
    去請教醫師，不然整檢驗過程當中，都是由醫檢師在處理。
    」等語（見高雄地檢95年度他字第6166號卷第226 頁至第
    227 頁），經核上開2 證人就高雄長庚醫院解剖病理科處理
    病患檢體切片流程之證詞與卷附被告高雄長庚醫院94年6 月
    版本之「檢體處理室檢體作業流程」大致相符（見高雄地檢
    95年度他字第6166號卷第193 頁至第198 頁，同本院一卷第
    118 頁至第120 頁），可堪採信為真，則由證人黃昭誠、劉
    尚雲之前揭證詞，可知原告曹賜斌及林進登之檢體經送往解
    剖病理科後，係由解剖病理科之解剖助理、醫師助理負責點
    收核對檢體及製作檢體切片，之後再將檢體切片交由病理科
    醫師判讀，據此足認被告宋明澤陳稱：「之前的檢體玻片的
    制作流程我並未參與」等語確屬實情。是以，被告宋明澤既
    未參與檢體收集、切片制作之流程，而僅單純將前端作業完
    成之檢體切片進行判讀，顯見原告曹賜斌及林進登之檢體錯
    置乙事與被告宋明澤無關，要屬無疑，且依前揭「檢體處理
    室檢體作業流程」及證人黃昭誠、劉尚雲之證詞，亦顯示被
    告宋明澤對於解剖病理科成員之檢體點收核對及製作切片流
    程並無在旁全程監督參與之職責，自難認被告宋明澤就本件
    檢體錯置有違反注意義務之過失行為。
 4、原告復主張縱無檢體採樣醫師之書面注意義務規範，因被告
    江博暉為泌尿科主任，綜理泌尿科事務，就該科技術員羅淑
    月製作檢體標籤時未立即將病患切片檢體送至病理科，以致
    於發生檢體錯置情事，被告江博暉亦有管理上之疏失等語。
    惟查，本件檢體錯置是否確屬泌尿科技術員羅淑月之過失所
    造成，為被告所否認（見本院二卷第279 頁），原告認被告
    江博暉為泌尿科主任即須就檢體錯置負管理疏失責任，在無
    法確認檢體錯置係何人造成之情況下，尚屬無據。況且，原
    告所稱被告江博暉為泌尿科主任，為管理階層，綜理泌尿科
    事務，然就一般情形而言，管理階層所為管理行為乃屬行政
    事項，而非針對其下所有業務內容均須親身為之，高雄長庚
    醫院內部就檢體自採取、裝瓶、標示、送檢、製作切片、檢
    測到判讀之過程，既有細緻之專業分工，原告又未舉證被告
    江博暉有在場全程監督技術員羅淑月將切片檢體裝瓶、標示
    並送往病理科之職責，自不能僅以被告江博暉具備泌尿科主
    任身分即令其就檢體採集後之其他泌尿科內相關檢體送驗程
    序出錯擔負民事賠償責任，否則顯然有違個人責任原則。
 5、承上所述，被告江博暉、被告宋明澤就本係檢體錯置乙事，
    尚乏證據可認係因渠等違反注意義務之過失行為所致，則原
    告主張被告江博暉、宋明澤對於本件檢體錯置有過失，顯不
    可採。
(二)、原告曹賜斌是否因檢體錯置經告知患有攝護腺而有接受系爭
    手術之必要？被告抗辯原告曹賜斌接受系爭手術與檢體錯置
    間無相當因果關係，是否可採？
 1、按侵權行為損害賠償或債務不履行損害賠償，均以有損害之
    發生及有責任原因之事實，並二者間有相當因果關係為其成
    立要件。所謂相當因果關係，係以行為人之行為所造成之客
    觀存在事實，依經驗法則，可認通常均可能發生同樣損害之
    結果而言；如有此同一條件存在，通常不必皆發生此損害之
    結果，則該條件與結果並不相當，即無相當因果關係（最高
    法院90年度台上字第772 號判決意旨參照）。上揭所謂相當
    因果關係，係由「條件關係」與「相當性」所構成，條件關
    係是採「若無此行為，必不生此種損害」，即「若無，則不
    」為認定，「相當性」係以行為人之行為所造成的客觀存在
    事實，為其觀察之基礎，並就此客觀存在之事實，依吾人智
    識經驗判斷，通常均有發生同樣損害結果之可能者，該行為
    人之行為與損害之間即有因果關係（最高法院94年度台上字
    第2210號判決意旨參照），合先敘明。
 2、被告固不否認被告高雄長庚醫院就原告曹賜斌之檢體錯置並
    出具錯誤之檢驗報告有疏失，惟辯稱：錯置檢體之檢查結果
    為早期前攝護腺癌，可採取保守治療方式，不需開刀，而以
    追蹤方式治療，或以傳統神經保留前列腺切除方式治療，術
    後2 個月幾乎不會發生尿失禁，且性功能障礙之比例亦不到
    一半，原告曹賜斌如採上開治療方式就不會產生其所稱之系
    爭後遺症，系爭手術並非唯一且必要之醫療措施，況原告曹
    賜斌係與加州大學醫院師討論後，自行決定不再次做檢體切
    片手術，以排除被告高雄長庚醫院檢驗報告有誤之可能性，
    且未將其在高雄長庚醫院採取之檢體切片提供加州大學醫院
    再次確認，逕以被告高雄長庚醫院之檢驗報告為準，加州大
    學醫院直接對原告曹賜斌施行系爭手術，不符醫學慣例，故
    被告高雄長庚醫院出具錯誤檢驗報告與原告曹賜斌接受系爭
    手術間之因果關係中斷，兩者間即無相當因果關係存在等語
    （見本院一卷第97頁至第98頁、二卷第285 頁至第287 頁）
    。
 3、經查，因被告爭執依錯置之檢體狀況原告曹賜斌並無接受系
    爭手術之必要，本院乃依其聲請就「早期攝護腺之治療是否
    可採取保守治療方式，不需開刀，而以追蹤方式治療，或以
    傳統手術方式均可，並無施行機器人完全根除性攝護腺切除
    手術之必要？」乙節詢間相關醫學單位，經台灣泌尿科學會
    99年3 月19日以台泌榮字第354 號就上開問題函覆：「早期
    攝護腺癌是否採取保守治療方式，端視病人年齡、身體狀況
    、有無同時存在之內科疾病、病人意願等因素而定。當病人
    和醫師充分討論後，確實可以選擇密切追蹤保守治療。其他
    治療選項包括攝護腺根除術（傳統手術、腹腔鏡手術、機器
    人手臂手術）、放射治療、冰凍治療、高能量聚焦超音波治
    療等。」等語明確（見本院二卷第76頁）。由該會函文可知
    ，攝護腺癌之治療方式包含密切追蹤保守治療、攝護腺根除
    術（傳統手術、腹腔鏡手術、機器人手臂手術）、放射治療
    、冰凍治療、高能量聚焦超音波治療，而上開治療方式必定
    有其各自之優、缺點存在，具體個案應採取何種方式治療，
    除視病患本身體狀況外，亦事涉病人可獲取醫療資源之程度
    ，惟不論病患最終決定採用何種方式治療，上開所列治療方
    式對於攝護腺癌既有一定療效，自均屬攝護腺癌所得採取之
    必要醫療行為，尚不得以某一治療方式之治愈比例高低或可
    能產生之後遺症多寡，即謂該種治療方式非屬必要之醫療行
    為。是以，系爭手術既為治療攝護腺癌之方式之一，被告一
    再辯稱原告曹賜斌依錯置檢體之檢驗報告並無接受系爭手術
    之必要，實不足採。
 4、又就被告抗辯採用傳統神經保留前列腺切除方式治療，原告
    曹賜斌即不會產生系爭後遺症一節而論，依被告前揭所辯內
    容，亦自承傳統神經保留前列腺切除手術並非絕對不會產生
    性功能障礙之後遺症，則被告辯稱該種手術不會產生系爭後
    遺症，已難採信，且依台灣泌尿科學會99年3 月19日台泌榮
    字第354 號函文稱：「(一)、攝護腺根除術後是否會有尿失禁
    或性功能障礙之後遺後症，和病患年齡、術前之排尿狀況、
    性功能狀況、有無高血壓、糖尿病等內科疾病有關。當然手
    術醫師之經驗也是決定因素之一。至於機器人手術是否比傳
    統手術有較少之後遺症，按照目前之文獻資料仍無明確答案
    ，且變數太多，其中包含病人本身狀況，不同手術醫師、不
    同醫療機構環境以及開刀器材皆有可能影響手術之結果。但
    在某些大型之醫學中心，由有經驗之醫師施行機械手臂手術
    ，確實對於保留患者性功能及排尿控制能力有相當不錯的結
    果。」等語（見本院二卷第75頁），可知攝護腺根除術後是
    否會有尿失禁或性功能障礙之後遺後症尚非必然，且由有經
    驗之醫師施行機械手臂之攝護腺根除手術（即系爭手術），
    對於保留患者性功能及排尿控制能力有相當不錯的結果，反
    而顯示系爭手術較能避免系爭後遺症產生，是以，被告抗辯
    如採用傳統神經保留前列腺切除方式治療即不會產生如原告
    曹賜斌所主張之後遺症存在等語，尚不可採，被告憑此辯稱
    系爭手術非屬必要，自屬無理。
 5、又關於病患接受檢查、採取檢體之醫院與實施手術之醫院不
    同時，在後實施手術之醫院決定對病患進行手術前，醫學慣
    例上是否有應對於病患重新檢查及採取檢體檢驗以資確認之
    必要乙節，經本院函詢台灣腫瘤醫療協會函覆稱：「答案是
    不會的；甲醫院的醫師執行經直腸超音波引導切片，經專業
    病理醫師判讀後結果病理報告，確定是攝護腺癌，如果轉至
    乙醫院實施手術，乙院的醫生，可依其病理報告（如果報告
    描述清楚）與病人討論進一步治療計劃的選擇，除非病理報
    告描述不夠滿意或存疑時，乙醫院病理醫師的醫師可以經由
    病人的同意而向甲醫院要求閱片，以作為下一步函療計劃的
    參加。早期診斷之攝護腺癌，再重行新切片檢查結果檢查亦
    可能會有陰性（20% ），陰性檢查並不表示沒有攝護腺癌，
    除非病人有特殊要求，或對甲醫院病理報告有殊疑問時，否
    則不會再行進第二度切片，因為切片本身對病人仍具有許多
    風險。」，此有該會99年7 月16日台腫學會字第9916號函在
    卷可稽，就上開問題，台灣泌尿科醫學會亦稱：「(一)、一般
    通則，若為大型醫院正式病理報告，皆可作為進一步手術之
    依據；但再做切片與否端賴醫病二者間之溝通與決議。(二)、
    …但較可靠者可將甲醫院之”切片標本”提供乙方醫院參考
    再確認。(三)、再作切片是無標準的，也極可能得到不同結果
    ，因”細針”取樣本來就是隨機的」、「依醫學慣例，醫師
    可選擇：1.相信他院病理報告。2.借調他院病理標本請本院
    病理醫師重新判讀。3.重新切片，通常醫師會病患詳細討論
    後共同決定。」，亦有該會97年8 月4 日台泌漢字424 號函
    文及98年7 月14日台泌榮字第221 號函文在卷可參（見高雄
    地檢96年度偵字第19644 號卷第83頁、第88頁）。依上揭函
    文內容顯示，在醫療常規上，大型醫院之正式病理報告結果
    普遍會被另行實施手術之醫院所採納，不會再次實施切片手
    術，蓋再次切片未必能採取到有癌細胞之組織，重新切片結
    果為陰性不代表即無癌症，此舉不僅無實益，亦會對病患身
    體造成風險，如為求慎重，亦僅須將大型醫院之切片檢體交
    由實施手術之醫院再行判讀即可。準此而論，加州大學醫院
    在為原告曹賜斌實施系爭手術前，依照醫療常規，並無為原
    告曹賜斌施行攝護腺切片手術再次確認之必要，況本件錯置
    之檢體檢驗結果之PSA 值略高於4.0NG/ML，通常代表腫瘤體
    積不大，因此有可能出現再切片時查無癌細胞之情形，此時
    醫師和病患會陷入不知道該相信哪一次檢查結果的窘境，亦
    經台灣泌尿科醫學會函覆明確（見高雄地檢96年度偵字第
    19644 號卷第88頁），足見本件錯置之檢體狀況確無再次切
    片之實益，在臨床上醫師實無可能建議病患再次切片。再者
    ，原告曹賜斌主張有將本件錯置之檢體攜至美國由加州大學
    醫院再行判讀，經該院再次確認該檢體有攝護腺癌，此業經
    被告宋明澤於偵查中供述：「我們院方也複制1 份玻片讓他
    帶去美國進行檢，美方的醫師也判斷是癌症。」等語明確（
    見高雄地檢95年度他字第6166號卷第第180 頁），並有系爭
    手術之實施醫師即加州大學醫院醫師Thomas E. Ahlering之
    信件及其譯文可證（見本院一卷第144 頁至第147 頁），堪
    信為真，亦顯見原告曹賜斌及加州大學醫院已善盡可能之確
    認措施後，方實施系爭手術。則被告抗辯加州大學醫院未對
    被原告曹賜斌再次切片或由原告曹賜斌提出檢體切片再次確
    認，即貿然實施系爭手術，有違醫療常規等語，顯不可採，
    從而，被告據此抗辯原告曹賜斌接受系爭手術與檢體錯置間
    因加州大學醫院違反醫療常規而因果關係中斷，彼此間無相
    當因果關係存在，自難憑信。
 6、至於被告另抗辯原告曹賜斌於加州大學醫院實施系爭手術所
    切除之組織，發現為多發性早期高度惡性攝護腺腫病變（
    prostatic intraepithelial neoplasia （PIN ）,
    multiple ,high grade），可知原告曹賜斌之攝護腺並非完
    全正常，實際上亦需醫療上之處理，固提出原告曹賜斌於95
    年4 月7 日書予Thomas E. Ahlering醫師之信函敘及系爭手
    術病理檢查結果為證（見本院一卷第100 頁）。惟查，
    Prostate high grade PIN 雖是攝護腺癌的前身病變，然並
    非所有的攝護腺癌皆源由high grade PIN，業經台灣臨床腫
    瘤醫學會99年7 月16日台腫學會字第9916號函釋在卷（見本
    院卷第120 頁），且依Thomas  E. Ahlering 醫師於95年4
    月20日回覆原告曹賜斌上揭信函稱：「曹賜斌醫師手術切下
    來的攝護腺檢體唯一的病理診斷是良性的PIN 。就我所知曹
    賜斌原本真正他自己的攝護腺切片也只顯示是良性的病灶，
    而這是不須去做根除性攝護腺癌全切除手術的。再者，沒有
    任何理由會因為PIN 或其他的因素而去做預防性的攝護腺切
    除手術。唯一能做根除性攝護腺全切除手術的適應症只有攝
    護腺癌症，這是絕無異議的事」等語明確（見本院一卷第
    146 頁，其信件原文見本院一卷第144 頁至第145 頁），參
    酌加州大學醫院為美國專業教學醫院，Thomas E. Ahlering
    不僅為該醫院之醫師，亦為加州大學之泌尿腫瘤科教授及主
    任，可知其在泌尿系統腫瘤方面有相當之學術成就，具備高
    度專業知識，且原告曹賜斌係經我國台灣大學醫學院泌尿科
    副教授闕志傑醫師、台灣三軍總醫院泌尿科吳勝堂醫師請託
    Thomas E. Ahlering為其治療，亦有原告提出闕志傑醫師、
    吳勝堂醫師之請託信函為證（見本院卷第162 頁至第165 頁
    ），顯見Thomas E. Ahlering在泌尿系統腫瘤之臨床及學識
    表現極具聲望，是本院認Thomas E.Ahlering 前揭信函內容
    應屬可採。準此而論，依原告曹賜斌系爭手術後之病理報告
    結果為Prostate high grade PIN ，並非攝護腺癌，醫療常
    規上並無實施系爭手術之必要，要無疑義，被告企圖藉由前
    揭情事，抗辯原告曹賜斌實施系爭手術並未造成實際損害，
    顯屬推諉卸責之詞，要不可採。
 7、承上所述，原告曹賜斌當時並未罹患攝護腺癌，本無須接受
    攝護腺癌之治療，竟因被告高雄長庚醫院將檢體錯置誤診為
    患有攝護腺癌而採行系爭手術，自屬受有損害。而系爭手術
    為攝護腺癌之必要治療方式之一，且依醫療常規無須對原告
    曹賜斌再次施行切片手術確認，是在確認檢體錯置以前，原
    告曹賜斌所採取治療攝護腺癌之系爭手術，自與檢體錯置乙
    事具有相當因果關係，洵堪認定。
(三)、原告曹賜斌是否有系爭後遺症存在？如是，系爭後遺症是否
    為系爭手術所造成？原告曹賜斌就系爭後遺症之損害是否與
    有過失？
 1、原告曹賜斌雖主張有尿失禁、性功能障礙及排便困難等系爭
    後遺症存在，且認系爭後遺症係因系爭手術所造成，然均為
    被告所否認，並辯稱原告曹賜斌主張所患系爭後遺症與檢體
    錯置間無相當因果關係，且縱認有相當因果關係存在，原告
    曹賜斌就系爭後遺症損害之發生或擴大亦有過失等語。基於
    被告前揭所辯，原告曹賜斌應就其患有系爭後遺症一節先為
    舉證。
 2、關於尿失禁部分，原告曹賜斌主張其於97年3 月10日因頻尿
    、持續性之急迫尿失禁至義大醫院診治，作尿流動力學檢查
    ，檢查結果仍是「低尿流速」，表示膀胱無控制力，嗣於97
    年4 月7 日至義大醫院看診，經診斷為「急迫尿失禁、頻尿
    及夜尿症」，由該院泌尿科主任余榮醫師開立2 種藥物讓原
    告曹賜斌服用，並每3 個月回診檢查，並提出義大義院97年
    3 月10日病歷資料、尿路動力學檢查表、97年4 月7 日病歷
    資料、門診收據、處方簽為證（見本院一卷第197 頁至第
    199 頁、第289 頁至第292 頁），惟經本院將原告於義大醫
    院所作之尿路動力學檢查表送請台灣泌尿科醫學會檢視，該
    會表示由原告曹賜斌之尿路動力學檢查結果，無法判定其是
    否患有尿失禁情形等語（見本院二卷第76頁），且原告曹賜
    斌所主張患有「急迫尿失禁」，依義大醫院病歷資料之記載
    ，亦為原告曹賜斌自己「主述（SUBJECTIVE）」於2006年1
    月30日施行攝護腺癌切除術後，出現持續性頻尿、每2 小時
    夜尿1 次及急迫性尿失禁症等語（見本院一卷第292 頁），
    而看診醫師僅於病歷之上「客觀研判欄（OBJECTIVE ）」記
    載「低尿流速」乙情，則原告曹賜斌是否經醫師診斷確認實
    際上患有「急迫尿失禁」，亦有可疑。況且，原告曹賜斌係
    於95年1 月31日接受系爭手術，比對原告曹賜斌因所稱前揭
    因「急迫尿失禁」就診之時間為97年3 、4 月間，已逾2 年
    之久，而原告曹賜斌並未提出95年1 月31日手術後至97年3
    、4 月間有因尿失禁就診之紀錄供本院參考，則原告曹賜斌
    於97年3 、4 月間所患「急迫尿失禁」是否確因系爭手術所
    致？更顯疑義。準此，原告曹賜斌主張接受系爭手術造成其
    患有尿失禁乙節，尚屬無法證明。
 3、另原告曹賜斌主張系爭手術後排便困難、無力，須花很長時
    間非常用力方能解出小量大便，2 年多後仍每天頻繁軟質排
    便5 至6 次，97年3 月15日至義大醫院檢查仍有此情形，97
    年3 月18日仍至高雄榮民總醫院治療等情（見本院一卷第
    276 頁反面頁、本院二卷第127 頁），固提出義大醫院97年
    3 月15日病歷、高雄榮民總醫院97年3 月18日病歷為證（見
    本院一卷第290 頁、第283 頁）。惟查，依原告提出之上揭
    病歷資料記載「攝護腺全切除手術後排便困難（DIFFICULT
    BM AFTER PROSTATECTOMY）」、「攝護腺全切除手術後每天
    頻繁軟質排便5 至6 次（FREQUENT LOSSE STOOL PASSAGE
    5-6 TIMES PER DAY AFTER PROSTATECTOMY ）」，均屬原告
    曹賜斌個人之「主述」，並非診斷醫師之客觀判斷結果，不
    僅無法確認原告曹賜斌是否確實有其所述排便困難之情形，
    更無從因上揭病歷資料上記載原告曹賜斌「主述」之內容而
    逕認其所述排便困難係因系爭手術所造成。參以原告曹賜斌
    並未提出自95年1 月31日接受系爭手術後至97年3 月15日前
    之期間有因其所稱排便困難情形就醫之記錄，則縱認原告曹
    賜斌於97年3 月就診時確實有其所述之排便困難情形，因此
    時距離原告曹賜斌接受系爭手術時間已逾2 年，亦難認此情
    與系爭手術有何關聯。況且，依原告自行提出之醫學文獻，
    並未記載接受系爭手術方式之患者術後會有原告曹賜斌所述
    排便困難情形之後遺症（見本院一卷第152 頁、第158 頁）
    ，顯示在醫學統計數據上，系爭手術之施行尚未發現有影響
    患者之排便功能。準此，原告曹賜斌主張因系爭手術造成其
    排便困難，亦屬無法證明。
 4、又原告曹賜斌主張於系爭手術後有性功能障疑，於95年9 月
    21日至高雄榮民總醫院作陰莖勃起功能檢查，結果有「勃起
    功能障礙」之現象，經該院簡邦平醫師建議服用大劑量威而
    鋼持續治療1 年，原告曹賜斌亦有購買大量威而鋼服用，並
    提出高雄榮民總醫院診斷證書、門診病歷及購買威而鋼收據
    為證（見本院一卷第79頁至第82頁、第281 至第282 頁）。
    惟查，原告曹賜斌前稱於高雄榮民總醫院施作之陰莖勃起功
    能檢查，實為受測者就其勃起功能之自我評量，由受測者針
    對勃起相關問題自行評估後回答，再依其回答結果計分（滿
    分為25分，原告曹賜斌檢測結果為7 分），高雄榮民總醫院
    亦稱該項檢查係由原告曹賜斌依自己認知填寫，此有該院99
    年3 月19日高總管字第0990004120號函在卷可參（見本院二
    卷第73頁至第75頁），顯見該項檢查並非科學儀器檢測之客
    觀結果，則在被告否認原告曹賜斌患有性功能障礙之情況下
    ，此種檢測結果之證明力實屬薄弱，而簡邦平醫師既係依原
    告曹賜斌自我評估勃起功能結果，方指示其服用威而鋼，其
    開立應服用威而鋼之醫囑，亦不能作為原告曹賜斌確實患有
    勃起功能障礙之有力證明。另原告雖提出購買威而鋼之收據
    ，惟無性功能障礙者為求性表現而服用威而鋼者，屢聞不鮮
    ，單憑原告曹賜斌有購買威而鋼之事實，亦無確認原告曹賜
    斌患有勃起障礙。況且，觀諸前揭陰莖勃起功能檢查5 項檢
    測問題中，其中就有「你對於自已能勃起，且能維持勃起狀
    能有多大信心？」、「你對自己性交時之整體表現滿意嗎？
    」等2 項問題，係屬於受測者對於性交之心理狀態自我評估
    ，因受測者針對等該問題並無客觀標準可資參酌，其回答難
    免流於個人主觀感受，且由此2 項問題設計，亦可知該陰莖
    勃起功能檢查有考量心因性勃起障礙之情形，則縱認原告曹
    賜斌有勃起功能障礙屬實，此情究係生理因素抑或心理因素
    所造成，由原告曹賜斌提出該檢測結果，亦無法明確判斷，
    實難逕認原告曹賜斌所稱患有性功能障礙係因系爭手術所造
    成。準此，原告所提前揭事證，尚無法證明原告曹賜斌有性
    功能障礙。
 5、據上所述，原告曹賜斌無法證明患有系爭後遺症，其主張因
    系爭手述造成系爭後遺症之損害，難信為真。
(四)、原告曹賜斌得否依侵權行為、債務不履行請求被告連帶賠償
    醫療費用、看護費用、交通費用、食宿費用1,200,000 元（
    此部分費用並不包含系爭後遺症之相關支出，僅為接受系爭
    手術之費用）及精神慰撫金9,500,000 元（針對原告曹賜斌
    主張接受系爭手術及因此患有系爭後遺症部分予以判斷）？
 1、按「因故意或過失，不法侵害他人之權利者，負損害賠償責
    任。」、「受僱人因執行職務，不法侵害他人之權利者，由
    僱用人與行為人連帶負損害賠償責任。但選任受僱人及監督
    其職務之執行，已盡相當之注意或縱加以相當之注意而仍不
    免發生損害者，僱用人不負賠償責任。」、「不法侵害他人
    之身體、健康、名譽、自由、信用、隱私、貞操，或不法侵
    害其他人格法益而情節重大者，被害人雖非財產上之損害，
    亦得請求賠償相當之金額。其名譽被侵害者，並得請求回復
    名譽之適當處分。」，民法第184 條第1 項前段、第188 條
    第1 項、第195 條第1 項分別定有明文。再按，慰撫金之賠
    償其核給之標準固與財產上損害之計算不同，然非不可斟酌
    雙方身分資力與加害程度，及其他各種情形核定相當之數額
    。又受僱人因執行職務，不法侵害他人致死者，被害人之父
    、母、子、女及配偶受有非財產上之損害，依民法第194 條
    及第188 條第1項 規定，請求受僱人及其僱用人連帶賠償相
    當金額之慰撫金時，法院對於慰撫金之量定，應斟酌該受僱
    人及應負連帶賠償責任之僱用人，並被害人暨其父、母、子
    、女及配偶之身分、地位及經濟狀況等關係定之，不得僅以
    被害人與實施侵權行為之受僱人之資力為衡量之標準（最高
    法院51年台上字第223 號、76年台上字第1908號判例可資參
    照）。
 2、本件檢體錯置無法證明係由被告江博暉、宋明澤之過失所造
    成，已如前述，是原告曹賜斌請求被告江博暉、宋明澤連帶
    賠償損害，自屬無據。而原告曹賜斌退而主張檢體錯置應為
    泌尿科之技術員羅淑月之疏失（見本院二卷第215 頁反面）
    ，雖為被告所否認，並辯稱檢體採集、送檢、製作切片流程
    涉及多層分工，無法確定係羅淑月過失所為等語（見本院二
    卷第279 頁），原告曹賜斌復未積極舉證其前揭主張，固難
    採信為真，然關於被告高雄長庚醫院處理本件檢體之其他受
    僱人中確有應負疏失責任之人，為兩造所不爭之事實（見本
    院二卷第279 頁、第280 頁），且被告高雄長庚醫院對於其
    所僱員工之過失造成本件檢體錯置，有監督管理上之疏失，
    亦不爭執，依前揭侵權行為之僱用人法律責任規定，被告高
    雄長庚醫院自應就原告曹賜斌因檢體錯置而接受系爭手術所
    生財產及非財產上之損害，負賠償之責。基此而論，原告曹
    賜斌因系爭手術而支出必要之醫療費用、看護費用、交通費
    用、食宿費用共計1,200,000 元（此等費用不含尿失禁、性
    功能障礙及排便困難等相關費用《如威而鋼、成人紙尿布費
    用》），既為被告高雄長庚醫院所是認（見本院二卷第277
    頁），被告高雄長庚醫院自應賠償原告曹賜斌此部分財產上
    之損害。
 3、次查，原告曹賜斌為知名整形外科醫師，前曾於高雄長庚醫
    院服務，現自行開設「曹賜斌聯合整形外科診所」擔任院長
    ，此有該診所簡介在卷可憑（見本院二卷第230 頁），而原
    告曹賜斌實際上並未罹患攝護腺癌，竟因被告高雄長庚醫院
    所僱人員將檢體錯置，致誤遭告知患有攝護腺癌，此期間突
    蒙癌症陰霾而費事尋求治療所受之心理折磨，實屬重大，且
    原告曹賜斌因此前往美國接受系爭手術，將實際上並無癌細
    胞之攝護腺切除，無端受有開刀之痛苦，全係因檢體錯置此
    一離譜疏失所致，誠屬難以承受之無妄之災，原告曹賜斌主
    張因此精神上受有極大痛苦，誠堪採信。原告曹賜斌目前經
    營「曹賜斌聯合整形外科診所」，95年、96年、97年、98年
    申報所得為478,318 元、1,371,694 元、2,996,566 元、2,
    045,585 元，名下登記財產有房屋5 棟、土地3 筆、投資21
    筆，登記總值38,225,587元，此有原告曹賜斌95年度稅務電
    子閘門財產所得調件明細表在卷可參（見本院一卷第6 頁至
    第9 頁、本院二卷第290 頁至第303 頁），而被告高雄長庚
    醫院隸屬於長庚醫療財團法人，為我國知名教學醫院，且為
    我國南部最重要之大型醫療機構之一，此為眾所週知之事實
    ，其資產價值及營運經費應屬龐大。本院審酌原告曹賜斌之
    職業、社會地位、經濟狀況、受損程度，以及被告高雄長庚
    醫院之資力及其就檢體錯置之疏失極其嚴重，造成原告曹賜
    斌無辜受累，復未能展現專業負責之態度，迄至今日仍未與
    原告曹賜斌達成和解等一切情狀，認原告請求精神慰撫金以
    5,000,000 元為適當，逾此範圍之請求則屬過高，尚屬無據
    。
(五)、原告王貞懿、曹美恩、曹天懷是否符合民法第195 條第3 項
    之非財產損害賠償要件？如是，渠等得請求之精神慰撫金以
    若干為適當？得否請求被告負連帶賠償責任？
 1、按民法第195 條第1 項、第2 項關於非財產上損害賠償之規
    定，於不法侵害他人基於父、母、子、女或配偶關係之身分
    法益而情節重大者，準用之，為民法第195 條第3 項所明定
    。依前揭規定，侵害他人基於父、母、子、女或配偶關係之
    身分法益，須情節重大，始得請求非財產上之損害賠償。原
    告王貞懿、曹美恩、曹天懷分別為原告曹賜斌之配偶、女兒
    及父親，原告王貞懿陳稱原告曹賜斌因系爭手術產生性功能
    障礙之後遺症，夫妻無法再行敦倫之樂，致其必須忍受如守
    活寡般之婚姻生活迄今，且於原告曹賜斌經誤診為患有攝護
    腺癌期間，原告王貞懿整日生活在失去配偶之恐懼，且須關
    心原告曹賜斌四處尋診之狀況，並赴美照顧開刀住院之原告
    曹賜斌，身心受有極大痛苦；原告曹美恩陳稱其於事發時就
    讀國小5 年級，在校師長及同學均知悉其父為知名整形外科
    醫師，令原告曹美恩引以為榮，因原告曹賜斌經誤診並接受
    系爭手術，原告曹美恩陪同父親前往美國就醫，致原告曹美
    恩幼小心靈蒙上可能失去父親之陰影，精神上受盡折磨，嗣
    後又因媒體爭相以「名醫遭割攝護腺」、「攝護腺切日後恐
    陽痿」、「嚓整形名醫攝護腺」等嘲諷、聳動之標題，報
    導原告曹賜斌遭被告高雄長庚醫院誤診而白挨一刀之新聞，
    致原告曹美恩在校遭受他人異樣眼光；原告曹天懷則陳稱事
    發當時其年93歲，原告曹天懷自幼給予原告曹賜斌良好及嚴
    格之教育，戮力栽培原告曹賜斌成為享有聲譽之醫師，突知
    原告曹賜斌患有攝護腺癌，痛感白髮人送黑法人之悲哀及恐
    懼，嗣因前述「名醫遭割攝護腺」、「攝護腺切除日後恐陽
    痿」、「嚓整形名醫攝護腺」等媒體報導，眼見親兒遭人
    凌辱，為原告曹賜斌之事煩躁終日，受有深劇之精神上痛苦
    ；原告王貞懿、曹美恩、曹天懷依前揭情詞主張其身分法益
    因原告曹賜斌遭誤診乙事遭受重大侵害，請求被告連帶賠償
    精神慰撫金。
 2、查原告曹賜斌患主張其有性功能障礙及該障礙係因系爭手術
    所造成乙節，尚屬無法證明，已如前述，是原告王貞懿主張
    無法與原告曹賜斌行房而受有配偶身分法益之侵害，自不足
    採。又就原告王貞懿、曹美恩、曹天懷以前揭情詞主張在原
    告曹賜斌誤認患有攝護腺癌期間有陪同就醫照顧之情形或擔
    心失去至親之心情乙節，查原告曹賜斌經誤診患有攝護腺癌
    、赴美就醫至回國確認檢體錯置，歷經時間雖約半年，惟因
    本件錯誤之檢體顯示為局限性攝護腺癌（STAGE T1~2 NO ）
    ，原告曹賜斌之一般健康狀況良好，且預期餘命大於10年，
    故原告曹賜斌乃依相關醫學獻及醫師建議接受系爭手術，被
    告江博暉亦有告知原告曹賜斌如接受手術治療治癒可能性很
    高，此為原告自承在卷（見高雄地檢95年度他字第6166號卷
    第41頁、本院卷一第137 頁反面至第138 頁），而系爭手術
    方式應該只適用於有可能被治癒之攝護腺癌，且其術後病患
    之存活時間可超過使用其他治療方式，經早期診斷及治療，
    攝護腺癌之5 年存活率高達70% ，亦有原告曹賜斌提出之「
    攝護腺癌衛教」醫學文獻在卷可參（見本院二卷第154 頁、
    第156 頁），可知原告曹賜斌在手術前就其誤認罹癌乙事有
    獲知較樂觀之治愈率及存活率訊息，而非屬無法治癒、生存
    期限極短之惡疾，是此期間原告王貞懿、曹美恩、曹天懷固
    然因照顧、擔心原告曹賜斌身體狀況而一併身、心受到影響
    ，但尚難認渠等之配偶、親子法益受害情形已達重大程度。
    至於原告曹美恩、曹天懷主張因媒體爭相以「名醫遭割攝護
    腺」、「攝護腺切除日後恐陽痿」、「嚓整形名醫攝護腺
    」等嘲諷、聳動之標題，報導原告曹賜斌遭被告高雄長庚醫
    院誤診而白挨一刀之新聞，致原告曹美恩遭受他人異樣眼光
    、原告曹賜斌目睹親兒受辱乙情，固提出95年4 月4 日自由
    時報、95年4 月5 日蘋果日報為證（見本院一卷第68頁至第
    69頁），惟此種報導內容重在揭露被告高雄長庚醫院之重大
    醫療疏失，並非以嘲諷、羞辱被害人即原告曹賜斌為目的，
    原告曹天懷主張上開報導係在凌辱原告曹賜斌，尚有誤會，
    原告曹美恩主張因此在校遭受異樣眼光，係屬其個人主觀感
    受，尚乏客觀事證，是渠等2 人主張因此身分法益受損而受
    有精神上痛苦，亦無從認屬重大程度。從而，原告王貞懿、
    曹美恩、曹天懷以前揭情詞主張身分法益遭受侵害，或難認
    有身分法益受侵害，或難認屬情節重大，而與195 條第3 項
    損害賠償之要件不符，自不得請求被告連帶賠償精神慰撫金
    。
五、綜上所述，原告曹賜斌依據侵權行為之法律關係，請求被告
    高雄長庚醫院賠償財產上損害1,200,000 元及非財產上損害
    5,000,000 元，合計6,200,000 元，及自起訴狀繕本送達最
    後一位被告之翌日即97年2 月16日起至清償日止，按週年利
    率百分之5 計算之利息，為有理由，應予准許；逾此範圍之
    請求，則屬無據，應予駁回。又原告曹賜斌勝訴部分，兩造
    分別陳明願供擔保請准宣告假執行及免為假執行，核無不合
    ，爰分別酌定相當之擔保金額，予以准許。至原告曹賜斌敗
    訴部分，其假執行之聲請失所附麗，應予駁回。另原告王貞
    懿、曹美恩、曹天懷依侵權行為之法律關係，請求被告連帶
    給付各2,500,000 元、1,000,000 元、500,000 元，為無理
    由，應予駁回。又原告王貞懿、曹美恩、曹天懷之訴既經駁
    回，其假執行之聲請應併予駁回。
六、本件為判決基礎之事實及法律關係已臻明確，兩造其餘攻擊
    防禦方法、所提證據及所為調查證據之聲請，經審酌與本院
    前揭判斷不生影響，爰不一一論述，併此敘明。
七、據上論結，本件原告曹賜斌之訴一部為有理由，一部為無理
    由，原告王貞懿、曹美恩、曹天懷之訴為無理由，依民事訴
    訟法第79條、第85條第1 項後段、第390 條第2 項、第392
    條第2 項，判決如主文。
中    華    民    國   100    年    6     月    23    日
                  民事第六庭  審判長法  官  楊國祥

                                    法  官  曾子珍

                                    法  官  林書慧
以上正本係照原本作成。
如對本判決上訴，須於判決送達後20日內向本院提出上訴狀。如
委任律師提起上訴者，應一併繳納上訴審裁判費。
中    華    民    國   100    年    6     月    23    日
                                書記官  史華齡